【裁判字號】    94,訴,7403
【裁判日期】    950717
【裁判案由】    辦理管委會移交等
【裁判全文】
臺灣臺北地方法院民事判決              94年度訴字第7403號
原      告  甜蜜蜜社區管理委員會
法定代理人  甲○○
被      告  乙○○
訴訟代理人  蔡志雄律師
上列當事人間辦理管委會移交等事件，本院於95年6月22日言詞
辯論終結，判決如下：
    主  文
被告應將甜蜜蜜社區活動中心大門及鐵門鑰匙各壹把、甜蜜蜜社
區管理委員會於新店雙城郵局開戶（局號000000-0，帳號000000
-0）之存摺正本壹本及領款印鑑章壹枚、甜蜜蜜社區管理委員會
帳冊、傳票、收支月報表、自91年1月起至95年5月止之會議記錄
及現金新台幣伍拾肆萬肆仟貳佰玖拾元移交予原告。
訴訟費用由被告負擔。
    事實及理由
一、原告方面：
（一）聲明：如主文所示。
（二）陳述
      緣訴外人許展榮為甜蜜蜜社區第5屆管理委員會（下稱管
      委會）之主任委員（下稱主委），任期至92年11月屆滿，
      惟並未依法改選管委會委員，依公寓大廈管理條例（下稱
      條例）第29條第4項規定，視同解任，其雖於92年11月23
      日召開區分所有權人會議，決議管委會主委及委員全體延
      任至官司結束再行改選，惟經台北縣政府認定與條例第29
      條規定不符，故許展榮已不具主委身分。甲○○因許展榮
      延任後3年來均未將財務報表公佈，水塔未清洗，社區無
      管理負責人致會務停擺，已有召開臨時區分所有權人大會
      之必要，乃依條例第25條第3項後段及條例施行細則第8條
      第1項，經由區分所有權人66人書面連署並公告10天以上
      推舉甲○○為區分所有權人會議之召集人。甲○○合法受
      推舉後，即於94年9月3日召開94年度臨時區分所有權人會
      議，並依甜蜜蜜社區生活規約（下稱規約）第3條第9項規
      定，以區分所有權人過半數及區分所有權比例合計過半數
      之出席，以出席人數過半數及其區分所有權比例占出席人
      數區分所有權合計過半數之決議，通過數項議案及改選委
      員及主任委員，甲○○並當選主任委員。甲○○於會後即
      將相關資料送請台北縣新店市公所核備變更主任委員，新
      店市公所則以改選委員為重大決議，須依條例第31條所定
      應有區分所有權人三分之二以上及其區分所有權比例合計
      三分之二以上出席，以出席人數四分之三以上及其區分所
      有權比例占出席人數區分所有權四分之三以上之同意行之
      之決議方法始有法定效益而退回核備。甲○○乃於94年9
      月24日以同一議案召開94年度第2次臨時區分所有權人會
      議，並依條例第32條決議方法通過數項議案及改選委員、
      主任委員，甲○○當選第6屆管委會主任委員，並經台北
      縣新店市公所准予備查在案，是甲○○為甜蜜蜜社區管委
      會之現任主任委員。為辦理管委會移交事宜，甲○○多次
      以新店雙城郵局存證信函催告被告辦理管委會移交事宜，
      台北縣政府亦以函令被告辦理移交，惟被告均拒不移交，
      爰依公寓大廈管理條例第20條及本社區生活規約第11條第
      2項第10款約定，提起本訴，求命判決被告應依法辦理管
      委會移交事宜。
二、被告方面：
（一）聲明：
  １、原告之訴駁回。
  ２、訴訟費用由原告負擔。
（二）抗辯陳述
  １、甲○○召集臨時會之程序及決議方法違法：
    (一)甜蜜蜜社區管理委員會原由許展榮擔任主任委員，並於92
      年11月23日經區分所有權人會議決議，管委會主委及委員
      全體延任至官司結束再行改選。此次決議雖名為延任，惟
      既經區分所有權人會議決議，亦具有改選之效果，不過係
      由相同之管委會主委及委員繼續擔任而已。嗣張許展榮以
      主任委員身分於94年8月28日召開區分所有權人會議，改
      選委員及主任委員，被告當選主任委員並經台北縣新店市
      公所登錄備查有案，是社區管委會已有主任委員，自無條
      例第25條第3項所稱「無管理負責人或管理委員會，或無
      區分所有權人擔任管理負責人、主任委員或管理委員時，
      由區分所有權人互推一人為召集人」之情事。則甲○○於
      94年9月3日自任召集人召開區分所有權人會議，已違背公
      寓大廈管理條例第25條之規定，其召集程序違法。
    (二)條例第30條已規定「區分所有權人會議，應由召集人於開
      會前十日以書面載明開會內容，通知各區分所有權人。但
      有急迫情事須召開臨時會者，得以公告為之；公告期間不
      得少於二日」等語。惟甲○○於94年9月3日及94年9月24
      日所召開之會議，均未將開會內容於10日前以書面通知全
      體區分所有權人，且有部份之住戶根本未收受開會通知，
      其召集程序已違反條例第30條之規定。
    (三)甲○○於94年9月24日之會議紀錄中表示，因9月3日的會
      議之表決未符規定，而依條例第32條於94年9月24日重新
      召開第二次臨時區分所有權人大會云云，惟條例第32條之
      適用，應以區分所有權人會議依第31條規定未獲致決議、
      出席區分所有權人之人數或其區分所有權比例合計未達前
      條定額者為前提，召集人方得就同一議案重新召集會議。
      甲○○於94年9月3日召開之區分所有權人會議，其人數既
      未達條例第31條之規定，自應宣告流會，才能依條例第32
      條之規定，重新召集會議，然甲○○並未宣告流會，仍違
      法作成決議。故其於94年9月24日重新召開第二次臨時區
      分所有權人大會之程序顯然違背條例第32條之規定。
    (四)甲○○所提出之94年9月24日會議出席委託書，經被告核
      對結果，已發現「李巧玲」之委託書係屬偽造，並經其本
      人確認並非其簽署亦未授權他人代簽，而委託書既有偽造
      ，其召集程序及決議方法自均屬違法。
  ２、甲○○召集之會議決議內容違法：
      按法律行為違反強制或禁止之規定，或不依法定方式者，
      無效，民法第71條前段及73條前段訂有明文。承前所言，
      甲○○違反條例第25條第3項規定，於94年9月3日自任召
      集人召開區分所有權人會議；又於會議人數未達條例第31
      條規定情形，未宣告流會，仍違法召集94年9月24日之會
      議並作成決議，已違背條例第32條規定；甲○○於94年9
      月3日及94年9月24日所召開之會議，均未將開會內容於10
      日前以書面通知全體區分所有權人，違背條例第30條規定
      ；且甲○○提出之會議出席委託書，經被告核對結果，已
      發現「李巧玲」之委託書係屬偽造。甲○○違法召集會議
      ，並違法作成決議，依上開規定，均有無效之原因。
三、原告主張，其法定代理人甲○○業經區分所有權人66人書面
    連署並公告10天以上推舉為區分所有權人會議之召集人，甲
    ○○即於94年9月3日召開94年度臨時區分所有權人會議，惟
    因該次會議決議方法不符條例第31條規定，而於94年9月24
    日以同一議案召開94年度第2次臨時區分所有權人會議，會
    議中通過數項議案及改選委員、主任委員，甲○○當選第6
    屆管委會主任委員，並經台北縣新店市公所准予備查在案，
    甲○○曾以主委身分二次以新店雙城郵局存證信函催告被告
    辦理管委會移交事宜，台北縣政府亦以函令被告辦理移交，
    惟被告仍未移交之事實，為被告所不爭執，並有連署書、94
    年9月3日、9月24日區分所有權人會議記錄、台北縣新店市
    公所94年10月17日函、新店雙城郵局268號、276號存證信函
    、台北縣政府94年10月27日、11月2日函在卷可稽，堪信為
    真正。原告另主張被告應辦理移交，被告則以其為現任主委
    ，無移交之義務及甲○○召集會議之程序違法及決議內容違
    法等語置辯，是本件爭執要點為，(一)被告是否為現任合法主
    委？(二)原告法定代理人自任召集人所召集之94年9月3日、9
    月24日之會議程序是否違反條例第25條、第30條、第32條之
    規定？其效力如何？(三)94年9月24日會議之決議內容是否違
    法而無效？以下分述之：
（一）按主任委員任期屆滿未再選任者，自任期屆滿日起，視同
      解任；區分所有權人會議由管理委員會主任委員為召集人
      ，為條例第29條第4項、第25條第3項前段分別定有明文。
      經查，甜蜜蜜社區管理委員會原由許展榮擔任主任委員，
      其任期至92年11月屆滿，屆滿前，許展榮並未召集區分所
      有權人會議改選委員及主委，僅於92年11月23日經區分所
      有權人會議決議，管委會主委及委員全體延任至官司結束
      再行改選之事實，為被告所自承。因條例中並無延任之規
      定，經主管機關台北縣政府認定與條例第29條規定不符，
      應依條例第29條改選，亦有台北縣政府94年7月21日、7月
      28日函附卷可憑。許展榮既未於主委任滿前依條例第29條
      第2、3項改選，依第4項之規定，自任期屆滿日起，視同
      解任，則展榮於93年11月底已視同解任，其非管委會之主
      委，應可認定。嗣許展榮雖以主任委員身分於94年8月28
      日召開區分所有權人會議，改選委員及主任委員，由被告
      當選主任委員，惟許展榮已非主委，依條例第25條第3項
      規定，不得為區分所有權人會議之召集人，而由無召集權
      人所召集之會議，既非社區管理委員會合法成立之意思機
      關，其決議自屬無效，該次會議所為改選被告為主任委員
      之決議，自不生效力。又被告雖向台北縣新店市公所為主
      任委員變更之登錄備查，但遭新店市公所退回，致未能核
      備之事實，亦有新店市公所94年9月5日函附卷可查，是被
      告並非原告社區管委會合法之主任委員，亦可認定。
（二）按總會之召集程序或決議方法，違反法令或章程時，「社
      員」得於決議後三個月內請求法院撤銷其決議。但出席社
      員，對召集程序或決議方法，未當場表示異議者，不在此
      限。總會決議之內容違反法令或章程者，無效。民法第56
      條定有明文。又公寓大廈管理條例對於區分所有權人會議
      之召集程序、決議方法、決議內容違反法令之效果若何，
      並無明文規定，惟公寓大廈管理委員會係由區分所有權人
      所組成之人的組織體，區分所有權人會議為全體區分所有
      權人組成之最高意思機關，其性質與社團總會相同，是區
      分所有權人會議之召集程序、決議方法及決議內容，違反
      法令或章程時，依公寓大廈管理條例第1條第2項規定，自
      得適用民法第56條之規定。準此規定，「區分所有權人」
      於區分所有權人會議之召集程序或決議方法違反法令時，
      得於決議後三個月內請求法院撤銷其決議；對決議之內容
      違反法令或章程者，得主張無效。經查，被告雖抗辯原告
      法定代理人自任召集人之召集程序違反條例第25條、第30
      條、第32條之規定云云，惟依上開民法第56條第1項之規
      定，亦僅「區分所有權人」得於決議後三個月內請求法院
      撤銷其決議。然本次決議並無區分所有權人於決議三個月
      後因召集程序違法向法院訴請撤銷，其決議自屬有效而確
      定，被告既非區分所有權人，自不得於此再為爭執，所辯
      程序違法云云，即無足採。
（三）被告另抗辯94年9月24日會議之決議內容違法而無效云云
      。惟依上說明，亦僅有「區分所有權人」得主張無效，被
      告並非區分所有權人，其主張決議內容違法無效，並無
      當事人適格。被告又抗辯決議內容違反強制規定無效云云
      。惟查，此次決議內容係討論如下事項，(1)擔任社區主委
      應具有區分所有權人資格；(2)不分巷提名時，每一選票可
      圈選9人；(3)委員人數減為9人；(4)住戶得被選舉為委員，
      但不得被選為主委；(5)修改生活規約；(6)修改之生活規約
      自即日起生效；(7)改選委員及主委等議題。上開事項或為
      擔任委員或主委之資格或為選舉之方式或修改規約，均與
      區分所有權人或住戶之權益有關，而屬區分所有權人會議
      得決議之事項，且其內容並未違反條例或規約之規定或強
      制規定，被告雖指稱其內容違法，惟並未舉證決議違反何
      強制規定，僅空言指謫，自不足採信。
四、綜上所述，被告既非合法主委，而甲○○於94年9月24日召
    開會議之決議並未經法院撤銷，其決議內容亦未違法而有效
    ，從而原告依條例第20條請求被告移交如主文所示財物，自
    有理由，應准許之。
五、結論：本件原告之訴為有理由，依民事訴訟法第78條，判決
    如主文。
中    華    民    國    95    年    7     月    17    日
                  民事第五庭    法  官  林鳳珠
以上正本係照原本作成
如對本判決上訴，須於判決送達後20日內向本院提出上訴狀
中    華    民    國    95    年    7     月    17    日
                                書記官  曾寶生


司法院資訊處製作；財團法人民間司法改革基金會備份。
